ACORDAO-COMPLETO-2407808

ACÓRDÃO 5218/2020 ATA 13/2020 - SEGUNDA CÂMARA

VISTOS, relatados e discutidos os atos de aposentadoria de Elizabeth Cordeiro Fernandes, Eulina Gomes Nascimento de Assis, Francisco Limeira dos Santos Neto, Germano de Vasconcelos Coelho, Helena Maria Barros Padilha, José Aureliano Carneiro Pires, Marcos Alberto Machado Botelho e Maria Lúcia Macedo Melo, ex-servidores da Universidade Federal de Pernambuco.
ACORDAM os ministros do Tribunal de Contas da União, reunidos em sessão da 2ª Câmara, ante as razões expostas pela relatora, e com fundamento nos arts. 71, inciso III, da Constituição Federal de 1988, 1º, inciso V, 39, inciso II, e 40 da Lei 8.443/1992, 1º, inciso VIII, e 259, inciso II, do Regimento Interno e 6º, § 2º, da Resolução-TCU 206/2007, em:
9.1. considerar legais e registrar os atos de Elizabeth Cordeiro Fernandes, Eulina Gomes Nascimento de Assis, Francisco Limeira dos Santos Neto, Germano de Vasconcelos Coelho, Helena Maria Barros Padilha, José Aureliano Carneiro Pires e Marcos Alberto Machado Botelho;
9.2. determinar à Secretaria de Fiscalização de Pessoal que:
9.2.1. destaque o ato de aposentadoria de Maria Lúcia Macedo Melo para constituir processo apartado;
9.2.2. diligencie a Universidade Federal de Pernambuco a fim de que, no prazo de 30 (trinta) dias, informe sobre o inteiro teor das decisões judiciais que determinaram os pagamentos de parcelas específicas nos contracheques de Maria Lúcia Macedo Melo e Helena Maria Barros Padilha;
9.3. providencie a autuação do ato inicial de aposentadoria de Maria Lúcia Macedo Melo para análise conjunta com o ato de alteração da interessada no âmbito deste Tribunal.

Atos de concessão de aposentadoria de ex-servidores da Universidade Federal de Pernambuco.

Segunda Câmara

Universidade Federal de Pernambuco - UFPE.

3. Interessados: Elizabeth Cordeiro Fernandes (CPF XXX.107.174-XX), Eulina Gomes Nascimento de Assis (CPF XXX.076.084-XX), Francisco Limeira dos Santos Neto (CPF XXX.504.094-XX), Germano de Vasconcelos Coelho (CPF XXX.470.154-XX), Helena Maria Barros Padilha (CPF XXX.865.844-XX), José Aureliano Carneiro Pires (CPF XXX.446.604-XX), Marcos Alberto Machado Botelho (CPF XXX.377.488-XX) e Maria Lúcia Macedo Melo (CPF XXX.006.034-XX).

13.1. Ministros presentes: Augusto Nardes (na Presidência), Raimundo Carreiro e Ana Arraes (Relatora).
13.2. Ministros-Substitutos presentes: Marcos Bemquerer Costa e André Luís de Carvalho.

ACORDAO-COMPLETO-2431019

Acórdão de Relação 10591/2020 - Segunda Câmara

Acórdão de Relação

ANA ARRAES

Transcrevo, a seguir, parte da instrução elaborada na Secretaria de Fiscalização de Pessoal - Sefip, a qual obteve a anuência do dirigente da unidade (peças 11/12) :
"INTRODUÇÃO
1.	Trata-se de atos de concessão de aposentadoria, submetidos, para fins de registro, à apreciação do Tribunal de Contas da União (TCU) , de acordo com o art. 71, inciso III, da Constituição Federal. Os atos foram cadastrados e disponibilizados ao TCU por intermédio do Sistema de Apreciação e Registro de Atos de Admissão e Concessões (Sisac) , na forma dos arts. 2º, caput e incisos I a VI, e 4º, caput, da Instrução Normativa - TCU 78/2018. 
EXAME TÉCNICO  
Procedimentos aplicados
2.	Os procedimentos para exame, apreciação e registro de atos de pessoal encontram-se estabelecidos na Instrução Normativa - TCU 78/2018 e na Resolução - TCU 206/2007. Em seus arts. 4º, § 2º, e 3º, § 3º, respectivamente, essas normas dispõem que os atos de pessoal disponibilizados por meio do Sisac devem ser submetidos a crítica automatizada do próprio sistema, com base em parâmetros predefinidos.
3.	Relativamente aos atos de concessão de aposentadoria, as rotinas de crítica das informações cadastradas no Sisac foram elaboradas e validadas levando-se em conta as peculiaridades desses atos. Os itens de verificação do sistema compreendem prazos e fundamentos legais, assim como eventuais ocorrências de acumulação. Trata-se de verificações mais abrangentes, minuciosas e precisas do que aquelas que podem ser realizadas por mãos humanas, proporcionando um nível de segurança ainda maior.
4.	Além da crítica automatizada, há verificação humana adicional no caso de haver alertas do sistema ou informações não formatadas, como esclarecimentos do gestor ou do controle interno. 
5.	Tratando-se de atos registrados no Sistema Integrado de Administração de Recursos Humanos (Siape) , tais registros também são considerados pelas rotinas críticas. O Siape disponibiliza informações atualizadas sobre as parcelas que integram os proventos, diferentemente, portanto, do Sisac, que informa as parcelas no momento do registro do ato. Essa confrontação com o Siape fornece uma visão atual e verdadeira da situação, o que permite descaracterizar irregularidades e inconsistências, que, embora constantes do Sisac, já foram corrigidas.
6.	Na ocorrência de períodos de tempo relativos à contagem ponderada decorrente do exercício de atividade insalubre, as rotinas incluem a verificação do atendimento dos requisitos estabelecidos no Acórdão 2008/2006-TCU-Plenário (Ministro-Relator Walton Alencar Rodrigues) . 
Constatado o não atendimento, tais períodos são automaticamente excluídos da contagem do tempo.
7.	Também são excluídos da contagem outros períodos de tempo cujo cômputo a jurisprudência do TCU entende, a princípio, ser irregular. São exemplos os períodos de tempo rural, aluno aprendiz, estágio, residência médica e aqueles obtidos por justificação judicial. Trata-se de vedações para as quais a jurisprudência do TCU também prevê exceções, mas, nesses casos, a verificação do atendimento dos requisitos não pode ser automatizada, exigindo a apresentação de documentação comprobatória.  Portanto, na ocorrência de qualquer desses períodos, são eles excluídos da contagem.
8.	Assim, os períodos de tempo impugnáveis pelo TCU são excluídos quando da verificação da implementação dos requisitos temporais para se inativar na forma originalmente deferida pelo gestor de pessoal. Em outras palavras, são contabilizados apenas os períodos de tempo sem possibilidade de impugnação com base na lei e na jurisprudência aplicáveis.
Exame das constatações
9.	O conjunto das verificações a que os atos foram submetidos encontra-se discriminado em detalhes nas páginas que precedem esta instrução. Não foi constatado qualquer óbice a sua apreciação pela legalidade. 
10.	Cabe registrar que, para os atos em que o controle interno realizou o exame no âmbito da competência definida nos arts. 11 e 12 da Instrução Normativa - TCU 78/2018, esse também foi seu entendimento. 
11.	Assim, cabe proposta de que os atos sejam considerados legais e registrados.
CONCLUSÃO 
12.	A abrangência e a profundidade das verificações levadas a efeito fundamentam convicção de legalidade dos atos. Assim, cabe proposta no sentido de que sejam considerados legais, promovendo-se o seu registro. 
PROPOSTA DE ENCAMINHAMENTO
13.	Ante o exposto, propõe-se considerar legais e determinar o registro dos atos de concessão de aposentadoria integrantes deste processo, com fundamento nos arts. 71, inciso III, da Constituição Federal, 1º, inciso V, e 39, inciso II, da Lei 8.443/1992 e 260, § 1º, do Regimento Interno do Tribunal de Contas da União."
2.	Reproduzo na sequência o parecer parcialmente discordante do Ministério Público junto ao TCU - MPTCU (peça 15) :
	"Trata-se da análise de aposentadorias concedidas pela Universidade Federal de Pernambuco - UFPE.
2.	Após aplicação das críticas automáticas, a Secretaria de Fiscalização de Pessoal (Sefip) propôs a legalidade e registro dos atos (peças 11-12) .
3.	Os atos de peças 6 e 9 tratam, respectivamente, dos atos inicial de Helena Maria Barros Padilha e de alteração de Maria Lucia Macedo Melo, ambas no cargo de Professor 3º grau.
4.	Ocorre que, em nome de Maria Lucia Macedo Melo, existem mais quatro atos de aposentadoria, sendo três na base Sisac, que estão na situação 'Em cadastramento do GP', e não poderão mais ser enviados ao TCU, uma vez que o Sisac foi descontinuado, e mais outro na base do e-Pessoal, número 35950/2019, que ainda se encontra no controle interno, e se trata de ato inicial de aposentadoria. Não há julgamento de ato inicial de aposentadoria da interessada.
5.	A jurisprudência deste Tribunal consolidou-se no sentido de que o ato de alteração deve ser apreciado após ou conjuntamente com a concessão inicial da aposentadoria, uma vez que a alteração possui natureza acessória à concessão inicial (Acórdãos 1.457/2015 e 7.771/2014, ambos da 2ª Câmara) .
6.	Além disso, este Tribunal já decidiu que a ausência de registro do ato inicial de concessão de aposentadoria, por si só, impede o registro de ato de alteração posterior, pois o benefício previdenciário ainda não se aperfeiçoou no âmbito do TCU (Acórdão 6120/2017-TCU-Primeira Câmara) .
7.	Portanto, o ato inicial e-Pessoal número 35950/2019 da aposentadoria em comento deve ser analisado juntamente com o ato de alteração autuado neste processo, o que pode ser feito nestes autos, ou em processo apartado.
8.	Observa-se, ainda, que, nos contracheques atuais de Maria Lucia Macedo Melo e de Helena Maria Barros Padilha, constam pagamentos de rubricas referentes a decisões judiciais (peças 13 e 14) , não havendo informação sobre do que se trata tais pagamentos.
9.	Em relação ao benefício de Helena Maria Barros Padilha (peça 6) , verifica-se que a parcela judicial não consta no ato. Assim, ele pode ser considerado legal, com fundamento no § 2º da Resolução-TCU 206/2007.
10.	Em razão do exposto, este representante do Ministério Público de Contas da União opina pelo retorno dos autos à Sefip para o devido saneamento das inconsistências acima relatadas, realizando diligência à Unidade Jurisdicionada para que envie ao TCU informações sobre as citadas parcelas e o inteiro teor das decisões judiciais que determinaram seus pagamentos, além da autuação do ato inicial de Maria Lucia Macedo Melo para análise conjunta com o ato de alteração.
11.	Quanto aos demais atos, anuímos à proposta da Unidade Técnica de legalidade e concessão dos respectivos registros."
	É relatório.

não há.

Procurador Rodrigo Medeiros de Lima.

APOSENTADORIAS. CONSTITUIÇÃO DE APARTADO EM RELAÇÃO A UM DOS ATOS. DILIGÊNCIA. DETERMINAÇÃO. LEGALIDADE DOS DEMAIS.

APOSENTADORIA (APOS)

Secretaria de Fiscalização de Pessoal (Sefip).

Estão em exame os atos de concessão de aposentadoria a Elizabeth Cordeiro Fernandes, Eulina Gomes Nascimento de Assis, Francisco Limeira dos Santos Neto, Germano de Vasconcelos Coelho, Helena Maria Barros Padilha, José Aureliano Carneiro Pires, Marcos Alberto Machado Botelho e Maria Lúcia Macedo Melo, ex-servidores da Universidade Federal de Pernambuco - UFPE.
2.	A Secretaria de Fiscalização de Pessoal - Sefip manifestou-se pela legalidade dos oito atos. 
3.	O Ministério Público junto ao TCU - MPTCU, por sua vez, propôs a legalidade dos sete primeiros atos e diligência em relação ao último. Informou que, em nome de Maria Lúcia Macedo Melo, existem mais quatro atos de aposentadoria, sendo três na base Sisac, que estão na situação "Em cadastramento do GP" e não poderão mais ser enviados ao TCU, pois aquele sistema foi descontinuado, e mais outro, na base e-Pessoal, número 35950/2019, que ainda se encontra no controle interno e trata de ato inicial de aposentadoria. 
4.	Ocorre que ainda não houve julgamento do ato inicial de aposentadoria da interessada e a jurisprudência desta Corte de Contas se consolidou no sentido de que o ato de alteração deve ser apreciado após ou conjuntamente com a concessão inicial de aposentadoria, já que a primeira possui natureza acessória à concessão inicial (Acórdãos 7.771/2014 e 1.457/2015, ambos da 2ª Câmara) .
5.	Ademais, a ausência de registro do ato inicial de concessão de aposentadoria, por si só, impede o registro de ato de alteração posterior, pois o benefício previdenciário ainda não se aperfeiçoou no âmbito do TCU (Acórdão 6120/2017-TCU-Primeira Câmara) .
6.	Conforme observou o Parquet, constam pagamentos de rubricas referentes a decisões judiciais nos contracheques atuais de Maria Lúcia Macedo Melo e de Helena Maria Barros Padilha (peças 13 e 14) , sem informações a respeito de tais pagamentos.
7.	Contudo, em relação ao benefício de Helena Padilha (peça 6) , verifica-se que a parcela judicial não consta do ato. Assim, pode ser considerado legal, com fundamento no § 2º do art. 6º da Resolução-TCU 206/2007.
8.	Dessa forma, considero que, antes da manifestação sobre a legalidade do ato de aposentadoria de Maria Lúcia Macedo Melo, é necessário promover a diligência proposta pelo MPTCU para solicitar informações sobre a citada parcela e o inteiro teor da decisão judicial que determinou seu pagamento, além da autuação do ato inicial de aposentadoria para análise conjunta com o de alteração. 
9.	Em relação às demais aposentações, acompanho os pareceres uniformes pela legalidade e registro dos atos respectivos.
Ante o exposto, VOTO por que o Tribunal adote a minuta de acórdão que submeto à consideração deste Colegiado.
TCU, Sala das Sessões Ministro Luciano Brandão Alves de Souza, em 7 de maio de 2020.
ANA ARRAES 
Relatora